【裁判字號】    96,訴,2728
【裁判日期】    970305
【裁判案由】    營利事業所得稅
【裁判全文】
臺北高等行政法院判決
                                     96年度訴字第02728號
                              .
原     告  錦宏企業有限公司
代  表  人  甲○○
被      告  財政部臺灣省北區國稅局
代  表  人  陳文宗（局長）
訴訟代理人  乙○○○
上列當事人間因營利事業所得稅事件，原告不服財政部中華民國
96年6月13日台財訴字第09600133940號（案號：第00000000號）
訴願決定，提起行政訴訟。本院判決如下：
    主  文
原告之訴駁回。
訴訟費用由原告負擔。
    事  實
一、事實概要：原告91年度營利事業所得稅結算申報，原列報營
    業成本新臺幣（下同）18,994,653元，經被告核定為18,084
    , 866元，課稅所得額1,564,075元，應補稅額374,531元。
    原告就營業成本部分不服，申請復查，未獲變更，復就營業
    成本及呆帳損失部分提起訴願，經決定駁回後，遂提起本件
    行政訴訟。
二、兩造聲明：
    (一)原告聲明：訴願決定及原處分均撤銷。
    (二)被告聲明：原告之訴駁回。
三、兩造之爭點：
    1.被告按同業利潤標準核定原告之營業成本，是否有據？
    2.原告就未申報且未申請復查之呆帳損失，逕提起訴願及行
      政訴訟，是否合法？
    (一)原告主張之理由：
      1.原告係屬小型公司，無完善的會計人員，所以導致帳務
        上無法勾稽的事實，而此絕非故意。另原告亦依被告之
        承辦人員之建議再提供資料，但仍不為所採。
      2.原告受「巨門文具實業有限公司」（下稱巨門公司）惡
        性倒閉影響，當年度虧損金額保守估計高達200 萬（法
        院裁定1,148,162 ，其餘為未出貨之半成品），故當年
        度應為虧損，僅因不瞭解處理程序，而未於當時結算前
        提出此虧損之證明。請被告將倒帳事實於當年度營業額
        中扣除，重新計算。
    (二)被告主張之理由：
      1.按稽徵機關進行調查或復查時，納稅義務人應提示有關
        各種證明所得額之帳簿、文據；未提示者，稽徵機關得
        依查得之資料或同業利潤標準，核定其所得額，本件經
        被告就原告提示之帳證及各類成本表查核結果：(一)進貨
        憑證與入帳品名無法勾稽。(二)產銷存明細表所載銷貨金
        額23,717,247元與結算申報書損益表所載銷貨金額23,7
        99,172元不符。(三)進耗存明細表所載進貨金額15,429,8
        35元與結算申報書營業成本明細表所載進貨金額15,129
        ,835元不符。(四)進耗存明細表所載期末結存金額57,966
        元與結算申報書營業成本明細表所載期末結存金額0 元
        不符，亦與重編之存貨帳明細表所載期末結存金額131,
        528 元不符。綜上，經原告一再重編之各類成本表所載
        產品品名、數量及金額或有無法勾稽情形，或有與原始
        憑證所載不符，並未能提供完整、正確之相關資料以實
        其說，是被告按同業利潤標準核定其營業成本，於法並
        無違誤，原告所訴核無足採，請予維持。
      2.關於原告主張尚有呆帳損失乙節，查原告不服被告對其
        91年度營利事業所得稅之核定，僅就營業成本部分申請
        復查，至呆帳損失部分，原告並未申報該項損失，亦未
        對之申請復查，此有其復查申請書附卷可稽原告就呆帳
        損失部分，逕行提起訴願及行政訴訟，程序自有未合，
        請予駁回。
      3.就原告於準備程序主張呆帳部分應可以准予認列，惟原
        告結算申報書並未列報呆帳損失，亦未就此部分申請復
        查，此部分呆帳損失應依申請更正程序辦理，但被告稽
        徵所處理後，原告提出之支付命令亦無合法送達證明文
        件，所以無法辦理更正。
    理  由
一、本件原告起訴時，被告之代表人為凌忠嫄，嗣於訴訟中變更
    為陳文宗，茲據新任代表人具狀聲明承受訴訟，經核無不合
    ，應予准許。
二、原告係經營其他文具用品製造業，91年度營利事業所得稅結
    算申報，列報營業收入淨額23,795,876元及營業成本18,994
    ,653元，而未列報任何呆帳損失，嗣經被告查核結果，以其
    申報之進貨憑證與進貨簿品名無法勾稽，編列之成本表中期
    末存料金額與存貨帳明細表及申報書營業成本明細表均不符
    ，致成本無法勾稽查核，乃按該業（行業標準代號：3914-9
    9 ）同業利潤標準毛利率24% ，核定營業成本18,084,866元
    之事實，為兩造所不爭，並有原告前開申報書、被告核定通
    知書及審查報告書附原處分卷可稽，堪信為真實。
三、原告起訴主張：原告屬小型公司，無完善之會計人員，惟其
    已依被告指示提供完善之成本相關帳冊、表單供核，詎被告
    仍以成本無法勾稽為由，按同業利潤標準核定。又原告遭巨
    門公司惡性倒閉，致部分貨款未收回，並已取得法院發給之
    支付命令，被告就此部分呆帳損失亦應准予認列等語。故本
    件之爭執，在於：被告按同業利潤標準核定原告之營業成本
    ，是否有據？及原告就未申報且未申請復查之呆帳損失，逕
    提起訴願及行政訴訟，是否合法？
四、經查：
    (一)按「營利事業所得之計算，以其本年度收入總額減除各項
      成本費用、損失及稅捐後之純益額為所得額。」「稽徵機
      關進行調查或復查時，納稅義務人應提示有關各種證明所
      得額之帳簿、文據；其未提示者，稽徵機關得依查得之資
      料或同業利潤標準，核定其所得額。」及「本法第83條所
      稱之帳簿文據，其關係所得額之一部或關係課稅年度中某
      一期間之所得額，而納稅義務人未能提示者，稽徵機關得
      就該部份依查得之資料或同業利潤標準核定其所得額。」
      所得稅法第83條第1 項及同法施行細則第81條分別定有明
      文。而所謂未提示者，兼指帳簿文據全部未提示，或雖提
      示而有不完全、不健全或不相符者均有其適用（改制前行
      政法院61年判字第198 號判例參照）。
    (二)查原告係經營其他文具用品製造業，原列報營業收入淨額
      23,795,876元及營業成本18,994,653元，惟經被告依其申
      報及補提示之帳證及各類成本表等資料查核結果：(1)進貨
      憑證與入帳品名無法勾稽，例如進貨統一發票所載品名「
      筆組件」，現金支出傳票記載「轉印紙」；進貨統一發票
      所載品名「轉印紙」，轉帳傳票記載「擦布筆」及「鉛筆
      組件」；進貨統一發票所載品名「橡膠製品」，現金支出
      傳票記載「子彈橡擦」及「橡皮擦」；進貨統一發票所載
      品名「轉印膜」，現金支出傳票記載「原筆組件」及「鉛
      筆組件」；進貨統一發票所載品名「轉印紙」，現金支出
      傳票記載「鉛筆組件」及「轉印紙」；進貨統一發票所載
      品名「橡膠製品」，現金支出傳票記載「塑膠成品」及「
      鉛筆組件」（見原處分卷第165 、166 、227 、228 、23
      0-233 頁）。(2)產銷存明細表所載銷貨金額23,717,247元
      與結算申報書損益表所載銷貨金額23,799,172元不符（見
      原處分卷第288 及15頁）。(3)進耗存明細表所載進貨金額
      15,429,835元與結算申報書營業成本明細表所載進貨金額
      15,129,835元不符（見原處分卷第276 及14頁）。(4)進耗
      存明細表所載期末結存金額57,966元與結算申報書營業成
      本明細表所載期末結存金額0 元不符，亦與重編之存貨帳
      明細表所載期末結存金額131,528 元不符（見原處分卷第
      276 、295-234 、14頁）等情，為原告所不爭（見本院卷
      第39頁），並有原告提示之前開帳據表冊及被告製作之重
      核審查報告附原處分卷可稽，堪信為為真正，故被告以原
      告未能提供完整、正確之相關資料供查，致進、銷、存無
      法勾稽查對，乃按該業（行業標準代號：3914-99 ）同業
      利潤標準毛利率24% ，核定其營業成本為18,084,866元，
      揆諸前揭規定，洵屬有據。
    (三)又按，「行為時適用之所得稅法第82條第1項規定之申請
      復查，為提起訴願以前必先踐行之程序。若不經過復查而
      逕為行政爭訟，即非法之所許。」改制前行政法院62年度
      判字第96號判例有著。是我國訴訟實務就租稅行政救濟之
      訴訟標的係採爭點主義，不採總額主義，即認各個課稅基
      礎具有可分性，故撤銷訴訟之爭點須經前置程序中主張，
      始可於行政訴訟程序中加以爭執。查原告91年度營利事業
      所得稅結算申報，並未列報呆帳損失，且申請復查時亦未
      就此部分呆帳損失有所主張等情，為原告所不爭，並有原
      告前開結算申報書及復查申請書可稽（見原處分卷第144
      、353 頁），揆諸前揭說明，此部分爭點既未經合法之復
      查程序，原告逕提起訴願，即非法之所許，訴願決定予以
      駁回，並無不合，原告再於本件訴訟中併予爭執，依法亦
      有未合，本院自無從審酌，併予敘明。
五、綜上所述，原處分於法並無違誤，訴願決定予以維持，亦無
    不合，原告仍執前詞，訴請撤銷，為無理由，應予駁回。
據上論結，本件原告之訴為無理由，爰依行政訴訟法第98條第1
項前段，判決如主文。
中    華    民    國    97    年     3    月    5     日
                    臺北高等行政法院第二庭
                              審判長法  官  徐瑞晃
                                    法  官  陳金圍
                                    法  官  蕭惠芳
上為正本係照原本作成。
如不服本判決，應於送達後20日內，向本院提出上訴狀並表明上
訴理由，如於本判決宣示後送達前提起上訴者，應於判決送達後
20日內補提上訴理由書（須按他造人數附繕本）。
中    華    民    國    97    年     3    月    5     日
                                    書記官  李淑貞


司法院資訊處製作；財團法人民間司法改革基金會備份。
